最高法院刑事判決　　　　　　九十四年度台上字第六八０六號
　　上　 訴　 人　台灣高等法院台南分院檢察署檢察官
　　上訴人即被告　甲○○
　　　　　　　　　　　　　巷2.
上列上訴人等因被告違反貪污治罪條例案件，不服台灣高等法院
台南分院中華民國九十四年八月二十四日第二審更審判決（九十
四年度上更(二)字第一九三號，起訴案號：台灣台南地方法院檢察
署九十一年度偵續字第三四號、九十一年度偵字第八四二二號）
，提起上訴，本院判決如下：
    主  文
原判決撤銷，發回台灣高等法院台南分院。
    理  由
本件原判決認定：上訴人即被告甲○○係台南縣永康市三合里里
長，為依據法令從事公務之人員，亦係永康市三合社區發展協會
理事長。竟基於意圖為自己不法所有之概括犯意，明知其於民國
八十八年十二月二十八日及二十九日（週二及週三），並未僱用
陳由昆、蔣正民、李彥樺、李彥群、葉壽淋、賴建龍、莊春長、
王龍祥、林國欽、黃俊銘等十人，擔任該里環境打掃之臨時工，
竟利用該里慢速壘球隊成員曾於假日練球完畢後打掃該里環境之
機會，故意隱匿需以球員之名義向台南縣永康市政府申請辦理「
南瀛動起來」環境清潔整頓工作之臨時單工工資，而向壘球隊
領隊蔣正民佯稱隊員打掃環境可請領打掃環境後之聚餐之費用及
球隊補助經費云云，致使蔣正民陷於錯誤，經徵得不知情之陳由
昆、李彥樺、李彥群、王龍祥、林國欽、黃俊銘等人之同意，以
上開人等及自己之名義，製作未填載日期、工數、單價、金額之
臨時單工工資收據，而蔣正民因一時未能徵得莊春長、葉壽淋及
賴建龍之同意，竟貪利圖便，自行盜用莊春長、葉壽淋及賴建龍
之印章，盜蓋於上開臨時單工工資收據上，而製作不實之臨時單
工工資收據（蔣正民所犯偽造文書罪部分，業經判處有期徒刑三
月確定），交予甲○○。迨甲○○取得上開內容空白之臨時單工
工資收據後，即基於明知不實之事項而使公務員登載於職務上所
掌公文書及偽造私文書之犯意而填載日期、工數、單價、金額等
事項，並製作不實之工人點檢簿，再檢具領款收據、憑證（含收
據發票、僱工薪資表、施工前中後相片）等，於八十九年一月六
日，以永康市三合里辦公處之名義，持之向永康市公所申請辦理
「南瀛動起來」環境清潔整頓工作補助款新台幣（下同）二萬
元，致使永康市公所誤認於上開時間確有陳由昆、李彥樺、李彥
群、莊春長、王龍祥、林國欽、黃俊銘、蔣正民、葉壽淋及賴建
龍等人確有於上開時日從事「南瀛動起來」環境清潔整頓工作
，而陷於錯誤，於八十九年一月二十一日如數撥付款項，並登記
於上開公所之承辦公務員所掌之支出傳票、憑證、公所費用動支
請示單，足以生損害於該市公所及陳由昆等十位申請名義人。甲
○○取得款項之後，即將之據為己有，用以貼補其宴請壘球隊成
員之支出。甲○○又承上開犯意，明知其於八十九年二月一日及
二日（週二及週三），並未僱用李彥群、李彥逸、葉永茂、林國
欽等四人，擔任該里環境打掃之臨時工，且未經葉永茂及林國欽
之同意，即盜用葉、林二人原交付用以辦理球員意外保險之印章
，以葉永茂、林國欽、李彥群、李彥逸（以上後二人未經被告確
實告知詳情下交予被告印章，遭被告借用為人頭申報）之名義，
製作不實之「臨時單工工資收據」及工人點檢簿，另檢具領款收
據、憑證（含收據發票、僱工薪資表、施工前中後相片）等，以
永康市三合里辦公處之名義，由永康市公所代轉向台南縣政府申
請「辦理鹽水溪流域垃圾清除及環境衛生整頓工作」補助款一萬
六千元，致使台南縣政府陷於錯誤，於八十九年四月二十五日如
數撥付款項，並登記於承辦公務員所掌之會計支出傳票、憑證、
公所費用動支請示單，足以生損害於李彥群、李彥逸、葉永茂、
林國欽等四人及該市公所暨台南縣政府。而甲○○取得上開款項
後，並未交由里辦公處運用，而係充當其宴請壘球隊成員聚餐之
費用等情，因而撤銷第一審關於甲○○利用職務上機會詐取財物
之科刑判決，改判仍論處甲○○連續依據法令從事公務之人員，
利用職務上之機會，詐取財物，處有期徒刑三年十月，褫奪公權
三年；固非無見。
惟查：(一)刑事訴訟法第一百六十九條規定：「審判長預料證人、
鑑定人或共同被告於被告前不能自由陳述者，經聽取檢察官及辯
護人之意見後，得於其陳述時，命被告退庭，但陳述完畢後，應
再命被告入庭，告以陳述之要旨，並予詰問或對質之機會」；係
以隔別訊問後，再命被告入庭，除告以陳述之要旨外，仍應賦予
被告詰問之機會，以保障被告之反對詰問權。原審於九十四年四
月二十九日下午三時審理時，未經聽取檢察官或辯護人之意見，
遽行決定進行隔別訊問，於訊問證人李彥群時，命被告退庭，訊
問後，再命被告入庭，然並未告以證人陳述之要旨，亦未給予詰
問或對質之機會，僅訊問被告：「有無證據請求調查？」，剝奪
被告之訴訟防禦權，其訴訟程序即有違誤。(二)原判決於事實欄認
定：被告明知並未僱用陳由昆、蔣正民、李彥樺、李彥群、葉壽
淋、賴建龍、莊春長、王龍祥、林國欽、黃俊銘等十人在八十八
年十二月二十八日及二十九日擔任永康市三合里之打掃臨時單工
，竟偽造該十人在上開時間進行三合里轄區環境清潔整頓工作之
「工人點檢簿」；又明知未僱用李彥群、李彥逸、葉永茂、林國
欽於八十九年二月一日及二日，擔任該里環境打掃之臨時工，竟
偽造該四人於各該時間從事該里環境衛生整頓工作之「工人點檢
簿」；如果無訛，各該「工人點檢簿」似係被告職務上製作之文
書，若分別足生損害於陳由昆等十一人及李彥群等四人，此部分
被告是否成立刑法第二百十三條之公務員登載不實罪？原判決未
予論，有不適用法則之違誤。(三)原判決認定被告同時偽造陳由
昆、蔣正民、李彥樺、李彥群、葉壽淋、賴建龍、莊春長、王龍
祥、林國欽、黃俊銘等十人之臨時單工工資收據並行使之，又同
時偽造李彥群、李彥逸、葉永茂、林國欽四人之臨時單工工資收
據並行使之；似分別為一行為侵害數個法益，原判決未論以想像
競合犯，亦有不適用法則之違誤。又依原判決之認定及卷內資料
，被告係利用不知情之蔣正民偽造私文書（臨時單工工資收據）
，原判決未論以間接正犯，殊有可議。綜上，應認原判決仍有撤
銷發回之原因；原判決其他有裁判上一罪關係部分，基於審判不
可分原則，應一併發回。
據上論結，應依刑事訴訟法第三百九十七條、第四百零一條，判
決如主文。
中　　華　　民　　國　九十四　年　 十二 　月　　二　　日
                      最高法院刑事第一庭
                          審判長法官  施　文　仁
                                法官  林　永　茂
                                法官  蕭　仰　歸
                                法官  賴　忠　星
                                法官  王　居　財
      本件正本證明與原本無異
                                      書  記  官
中　　華　　民　　國　九十四　年   十二 　月    八　　日
                                                      V
